臺灣高等法院刑事判決
111年度上訴字第636號
上  訴  人  
即  被  告  章書駿




上列上訴人因詐欺案件，不服臺灣桃園地方法院110年度易字第5
28號，中華民國110年11月30日所為之第一審判決（起訴案號：
臺灣桃園地方檢察署109年度偵緝字第1612號），提起上訴，本
院判決如下：
    主  文
原判決關於沒收部分撤銷。
其他上訴駁回。
未扣案之犯罪所得新臺幣拾參萬伍仟元沒收，於全部或一部不能
沒收或不宜執行沒收時，追徵其價額。
    事  實
一、章書駿明知其並無以新臺幣兌換人民幣之真意，竟意圖為自
    己不法之所有，基於以網際網路對公眾散布詐欺取財之犯意
    ，於民國109年1月5日，在臺灣不詳處所，連結網際網路，
    在不特定多數人得瀏覽之LINE通訊軟體「支付寶自由買賣區
    」群組，以暱稱「馬」之名義刊登「代朋友發15000人民幣
    打銀行卡匯率4.37」文字，對群組內不特定多數人散布收購
    人民幣之不實訊息，適江芷心於同日下午4時許，在其桃園
    市○○區○○○街住處，以網路設備瀏覽上開不實訊息後，旋與L
    INE通訊軟體與章書駿聯繫，章書駿即佯稱以新臺幣（下同
    ）17萬4000元收購人民幣4萬元云云，使江芷心不疑有他陷
    於錯誤，於同日下午4時58分許，在其上開桃園住處，操作
    網路銀行以其所有之廈門平安銀行帳戶所綁定之支付寶帳戶
    轉帳人民幣4萬元至不知情之章書駿母親王美真（業經檢察
    官另為不起訴處分）申辦而交由章書駿使用之行動電話門號
    0000000000號綁定之支付寶帳戶內。嗣章書駿遲不給付江芷
    心新臺幣17萬4000元，江芷心始知受騙。
二、案經江芷心訴由桃園市政府警察局桃園分局報告臺灣桃園地
    方檢察署檢察官偵查起訴。
    理  由
壹、證據能力部分
一、按被告以外之人於審判外之言詞或書面陳述，除法律有規定
    者外，不得作為證據。又被告以外之人於審判外之陳述，雖
    不符合刑事訴訟法第159條之1至第159條之4之規定，但經當
    事人於審判程序同意作為證據，法院審酌該言詞陳述或書面
    陳述作成時之情況，認為適當者，亦得為證據；當事人、代
    理人或辯護人於法院調查證據時，知有同法第159條第1項不
    得為證據之情形，而未於言詞辯論終結前聲明異議者，視為
    有前項之同意。刑事訴訟法第159條第1項及第159條之5分別
    定有明文。本件檢察官就本判決所引用之被告以外之人於審
    判外之陳述，於本院均不爭執證據能力（見本院卷第56頁）
    ，而上訴人即被告章書駿經本院合法傳喚未到庭，然其於原
    審亦未就證據能力部分爭執（見原審易字卷第227至236頁）
    ，且其等迄言詞辯論終結前均未聲明異議，經本院審酌該等
    證據之作成情況，核無違法取證或其他瑕疵，認均適為本案
    認定事實之依據，依刑事訴訟法第159條之5規定，均有證據
    能力。
二、又本件認定事實引用之卷內其餘非供述證據（詳後述），並
    無證據證明係公務員違背法定程序取得，依同法第158條之4
    規定反面解釋，均有證據能力。
貳、實體部分
一、認定事實之理由及所憑之證據：
　  被告於本院審理時，經合法傳喚無正當理由未到庭，然就上
    開犯罪事實，業據其於原審時坦承不諱（見原審易字卷第9 
    號卷第228頁），核與證人即告訴人江芷心於警詢、偵訊證
    述之情節大致相符（見偵卷第7至11、65至66頁），復有行
    動電話門號0000000000號通聯調閱查詢單、支付寶轉帳電子
    回單截圖、被告於LINE通訊軟體「支付寶自由買賣區」群組
    所發送訊息，及與告訴人LINE通訊軟體對話翻拍畫面、支付
    寶交易轉帳明細截圖、被告傳送假匯款資料畫面截圖在卷可
    稽（見偵卷第29、31、33至36頁），足認被告之任意性自白
    與事實相符，堪以採信。從而，本件事證明確，被告犯行洵
    堪認定，應依法論科。
二、論罪：
  ㈠按刑法第339條之4第1項第3款之立法意旨為近年來詐欺案件
    頻傳，且趨於集團化、組織化，甚至結合網路、電信、通訊
    科技，每每造成廣大民眾受騙，此與傳統犯罪型態有別，若
    僅論以同法第339條詐欺罪責，實無法充分評價行為人之惡
    性，並考量現今以電信、網路等傳播方式，同時或長期對社
    會不特定多數之公眾發送訊息施以詐術，往往造成廣大民眾
    受騙，此一不特定、多數性詐欺行為類型，其侵害社會程度
    及影響層面均較普通詐欺行為嚴重，有加重處罰之必要，爰
    定為第3款之加重處罰事由。而本案被告係透過網際網路在
    多數人可瀏覽之LINE群組內刊登不實之販售訊息，自屬利用
    網際網路對公眾散布之方式而遂行詐欺取財犯行。
  ㈡核被告所為，係犯刑法第339條之4第1項第3款之以網際網路
    對公眾散布而犯詐欺取財罪。至檢察官起訴書原認被告係犯
    刑法第339 條第1 項詐欺取財罪，嗣經原審公訴檢察官提出
    補充理由書，且經並經原審當庭告知被告涉犯前開罪名後（
    見原審卷第227至228頁），予以檢察官及被告辯論，無礙其
    防禦權之行使，本院自當併予審理。
  ㈢按犯罪之情狀顯可憫恕，認科以最低刑度仍嫌過重者，得酌
    量減輕其刑，刑法第59條定有明文。所謂「犯罪之情狀」顯
    可憫恕，與刑法第57條規定科刑時應審酌之一切情狀，並非
    有截然不同之範圍，於裁判上酌減其刑時，應就犯罪之一切
    情狀，予以全盤考量，審酌其犯罪有無可憫恕之事由（即有
    無特殊之原因及環境，在客觀上足以引起一般同情，以及宣
    告法定最低度刑，是否猶嫌過重等），以為判斷。查被告犯
    後已坦承犯行，且其詐得之款項非鉅，並已於原審與告訴人
    成立調解（見原審易字卷第237至238頁），其犯罪情節及惡
    性，與詐取鉅額財物嚴重危害社會秩序及他人財產權之情形
    ，尚有程度上之差別，然其所犯之以網際網路對公眾散布而
    犯詐欺取財罪，為最輕本刑1年以上有期徒刑之罪，縱對被
    告量處最輕刑度，仍有情輕法重之感，客觀上足以引起一般
    同情，而有顯可憫恕之處，爰依刑法第59條規定減輕其刑。
三、駁回上訴及撤銷部分原判決之理由
　㈠駁回上訴之理由
　1.原審經詳細調查及審理後，基於以上相同之認定，認被告所
    為事證明確，係犯刑法第339條之4第1項第3 款之以網際網
    路對公眾散布而犯詐欺取財罪，並以行為人之責任為基礎，
    審酌被告正值青年，不思以正途賺取錢財，貪圖不法利益，
    率爾為本件詐欺犯行，致告訴人受有財產損害，所為實屬不
    該，惟念其犯後終能坦承犯行，態度尚可，且已與告訴人成
    立調解，兼衡其犯罪動機、目的、手段、素行、智識程度、
    家庭經濟狀況、告訴人遭詐騙之金額、所生危害，及告訴人
    就本件為被告請求從輕量刑之意見等一切情狀，量處有期徒
    刑6月。經核原審上開認事用法，均無違誤，量刑亦稱允恰
    。
　2.按個案之裁量判斷，除非有全然喪失權衡意義或其裁量行使
    顯然有違比例、平等諸原則之裁量權濫用之情形，否則縱屬
    犯罪類型雷同，仍不得將不同案件裁量之行使比附援引為本
    案之量刑輕重比較，以視為判斷法官本於依法獨立審判之授
    權所為之量情裁奪有否裁量濫用之情事。此與所謂相同事務
    應為相同處理，始符合比例原則與平等原則之概念，迥然有
    別（最高法院100年度台上字第21號、第733號刑事判決意旨
    參照）。又刑法第57條之規定，係針對個別犯罪為科刑裁量
    時，明定科刑基礎及尤應注意之科刑裁量事項，屬宣告刑之
    酌定。又裁量權之行使，屬實體法上賦予法院依個案裁量之
    職權，如所為裁量未逾法定刑範圍，且無違背制度目的、公
    平正義或濫用裁量權情形，即無違法可言（最高法院106年
    度台抗字第25號刑事裁定意旨參照）。本案原審量刑時，已
    就刑法第57條所定各款科刑輕重應審酌之事項，於理由欄內
    具體說明，已基於刑罰目的性之考量、刑事政策之取向以及
    行為人刑罰感應力之衡量等因素而為刑之量定，並未逾越法
    定刑度，亦無違背公平正義之精神，客觀上不生量刑失衡之
    裁量權濫用，是本件被告上訴主張原審判決量刑過重等語，
    為無理由，應予駁回。　
　㈡撤銷部分原判決之理由（沒收部分）
　1.刑法關於沒收之規定業於104年12月30日修正公布，並自105
    年7月1日施行，依新修正刑法第2條第2項規定：沒收、非拘
    束人身自由之保安處分適用裁判時之法律。是本案行為時雖
    在沒收法制修法之前，但就沒收部分仍應適用修正後之規定
    處置。
　2.被告為本件加重詐欺犯行之犯罪所得為人民幣4萬元乙節，
    已據告訴人證述及被告自承在卷，並經本院認定如前，此犯
    罪所得為被告所有甚明，而其雖與告訴人經調解成立，但迄
    今僅給付共3萬9,000元，有調解筆錄在卷可稽（見原審易字
    卷第237頁），並經告訴人於本院陳述明確（見本院卷第57
    頁），亦即該犯罪所得實際上並未發還被害人，且未扣案，
    自應就其犯罪所得13萬5,000元（人民幣4萬元經原審換算為
    17萬4,000元，經扣除被告業已給付告訴人之3萬9,000元【1
    7,4000-39,000元＝135,000元】），依刑法第38條之1第1項
    前段、第3項規定，宣告沒收，並諭知於全部或一部不能沒
    收時，追徵其價額。原審判決以被告業與告訴人已於本院成
    立調解，被告並現正履行調解筆錄所載之條件，此部分若仍
    予以沒收或追徵，將使被告承受過度之不利益，顯屬過苛，
    不予宣告沒收被告上揭犯罪所得，然在被告未全部履行，且
    被害人日後之強制執行效果未明之下，即認無宣告沒收之必
    要，而讓被告繼續保有犯罪所得，於法有所未恰。
　3.另如被告日後確有依調解筆錄給付告訴人，而檢察官於執行
    時，係以澈底剝奪被告之不當利得為原則，倘就被害人已優
    先取償之金額，依上揭原則，當不再重複沒收，於執行程序
    中可向執行檢察官主張扣除（最高法院106年度台上字第261
    號判決意旨參照），是本案於執行追徵時，應扣除被告給付
    予告訴人之金額，附此敘明。
  ㈢綜上所述，被告之上訴雖無理由，惟原判決既有部分可議之
    處，該部分固未據被告上訴指摘，然仍無可維持，爰撤銷該
    可議部分及駁回其他上訴無理由部分，並就撤銷部分諭知如
    主文第三項所示之沒收。
四、被告經合法傳喚，無正當之理由不到庭，爰依刑事訴訟法第
    371條規定，不待其陳述，逕行判決。
據上論斷，應依刑事訴訟法第368條、第369條第1項前段、第364
條、第371條、第299條第1項前段，　　
本案經檢察周慶華到庭執行職務。
中　　華　　民　　國　　111 　年　　4 　　月　　27　　日
                  刑事第二庭    審判長法　官  遲中慧
                                      法　官  楊志雄
                                      法　官  邱筱涵
以上正本證明與原本無異。
如不服本判決，應於收受送達後20日內向本院提出上訴書狀，其
未敘述上訴之理由者並得於提起上訴後20日內向本院補提理由書
（均須按他造當事人之人數附繕本）「切勿逕送上級法院」。
                                      書記官  鄭巧青
中　　華　　民　　國　　111 　年　　4 　　月　　27　　日
附錄：本案論罪科刑法條全文
中華民國刑法第339條之4
犯第339 條詐欺罪而有下列情形之一者，處1年以上7年以下有
期徒刑，得併科1百萬元以下罰金：
一、冒用政府機關或公務員名義犯之。
二、三人以上共同犯之。
三、以廣播電視、電子通訊、網際網路或其他媒體等傳播工具，
    對公眾散布而犯之。
前項之未遂犯罰之。